---
output:
  github_document:
    toc: true
  
---

<!-- README.md est généré à partir du README.Rmd. Merci d'éditer ce fichier -->

```{r, include = FALSE}
knitr::opts_chunk$set(
  collapse = TRUE,
  comment = "#>",
  fig.path = "man/figures/README-",
  out.width = "100%"
)
```

# Parcours R - Supports pédagogiques pour la formation à R au sein du MTECT/MTE (et au-délà)


<!-- badges: start -->

<!-- badges: end -->


## Se former à R

Ce dépôt contient les supports pédagogiques de la formation R en version Rmd. Il permet aux référents R de construire et mettre à jour les modules de formation. L'outil Github Action est utilisé pour compiler les fichiers Rmd en support au format HTML. Ces supports sont ensuite copiés sur la branche `gh-pages`.

## Contribuer

Si vous avez déjà configuré votre compte sspcloud pour contribuer, cliquez simplement sur un lien de contribution.
Sinon rendez-vous sur [CONTRIBUTING.md](https://github.com/MTES-MCT/parcours-r/blob/master/CONTRIBUTING.md)

## Modules de formations

```{r library, include=FALSE}
library(tidyverse)
library(glue)
```


```{r Formations, include=FALSE}

formations <- read_delim("formations.csv",
                         ";",
                         escape_double = FALSE,
                         trim_ws = TRUE)

```


### Formations déployées

```{r Presentation des formations depl, echo= FALSE, results='asis'}

formations %>% 
  filter(statut_deploiement == "Déployé") %>% 
  glue_data(
"
#### { label_formation }
<img src=\"docs/assets/images/{img}\" alt=\"{img}\" align=\"right\" style=\"width:150px;\"/>
    
Lien vers le dépôt : [{ formation }](https://github.com/MTES-MCT/{formation})
    
Statut : **{statut_deploiement}**
    
[![Déploiement de {formation}](https://github.com/MTES-MCT/{formation}/actions/workflows/rstudio-image-build.yml/badge.svg)](https://github.com/MTES-MCT/{formation}/actions/workflows/rstudio-image-build.yml)

[![](https://img.shields.io/badge/Formation_SSPCloud-{nom_service_onyxia}-blue)](https://datalab.sspcloud.fr/launcher/ide/rstudio?autoLaunch=true&onyxia.friendlyName=«{nom_service_onyxia}»&service.image.custom.enabled=true&service.image.custom.version=«ghcr.io%2Fmtes-mct%2F{formation}-4.2.1»&security.allowlist.enabled=false&init.personalInit=«https%3A%2F%2Fraw.githubusercontent.com%2FMTES-MCT%2Fparcours-r%2Fmaster%2Finit_scripts%2Fformation%2Finit_script_formation.sh»)

[![](https://img.shields.io/badge/Contribution_SSPCloud-{nom_service_onyxia}-green)](https://datalab.sspcloud.fr/launcher/ide/rstudio?autoLaunch=true&onyxia.friendlyName=«{nom_service_onyxia}_contrib»&service.image.custom.enabled=true&service.image.custom.version=«ghcr.io%2Fmtes-mct%2F{formation}-4.2.1»&service.image.pullPolicy=«Always»&security.allowlist.enabled=false&init.personalInit=«https%3A%2F%2Fraw.githubusercontent.com%2FMTES-MCT%2Fparcours-r%2Fmaster%2Finit_scripts%2Fcontribution%2Finit_script.sh»&init.personalInitArgs=«{formation}»&vault.secret=«parcours_r%2Ftokens»)


&nbsp;

"
)

```

### Formations en construction

```{r Presentation des formations en construction, echo= FALSE, results='asis'}

formations %>% 
  filter(statut_deploiement != "Déployé") %>% 
  glue_data(
"
#### { label_formation }
<img src=\"docs/assets/images/{img}\" alt=\"{img}\" align=\"right\" style=\"width:150px;\"/>
    
Lien vers le dépôt : [{ formation }](https://github.com/MTES-MCT/{formation})

Statut : **{statut_deploiement}**
    
&nbsp;

"
)

```


## Journal  

18/11/2025   

- Mise à jour parties communes (Départ Caroline du groupe de référents)

26/12/2022   

- Ménage de noël (suppression ancien scripts .sh...)

15/06/2022

- Ajout partie communes (présentation du parcours R)

28/11/2021

* ajout des liens de parcours de formations (sspcloud)

21/11/2021

* ajout vue d'ensemble des modules de formations (image docker et déploiement des modules)

09/12/2020

* ajout d'un repo pour chaque module de formation
* modification de la marianne

30/08/2019

* ajout d'un script pour ne compiler les modules dont les sources ont évolué
* ajout d'un répertoire front pour la page d'accueil (index.html) et les éléments associés

23/08/2019
* optimisation de la création des supports : activation des caches `knitr` et travis-ci

16/08/2019

* gérer la fermeture de rawgit : mise en place d'un branche `gh-pages` qui contient les supports HTML/PDF/ePub générés à partir des `Rmd`
* nettoyage de l'arborescence : suppression des fichiers de la branche `master` rendus inutiles

15/02/2019

* init (modules socle et à la carte : de 1 à 5)
* ajout d'une page index de présentation

