---
output: github_document
---

<!-- README.md est généré à partir du README.Rmd. Merci d'éditer ce fichier -->

```{r, include = FALSE}
knitr::opts_chunk$set(
  collapse = TRUE,
  comment = "#>",
  fig.path = "man/figures/README-",
  out.width = "100%"
)
```

# Parcours R - Supports pédagogiques pour la formation à R au sein du MTES/MCTRCT (et au-délà)


<!-- badges: start -->
<!-- badges: end -->


## Se former à R

Ce dépôt contient les supports pédagogiques de la formation R en version Rmd. Il permet aux référents R de construire et mettre à jour les modules de formation. L'outil Github Action est utilisé pour compiler les fichiers Rmd en support au format HTML. Ces supports sont ensuite copiés sur la branche `gh-pages`.

## Modules de formations

```{r library, include=FALSE}
library(tibble)
library(dplyr)
library(readr)
library(glue)
```


```{r Formations, include=FALSE}

formations <- read_csv("formations.csv")

```


### Formations déployées

```{r Presentation des formations depl, echo= FALSE, results='asis'}

formations %>% 
  filter(statut_deploiement == "Déployé" )%>% 
  glue::glue_data(
"
#### { label_formation }
<img src=\"docs/assets/images/{img}\" alt=\"{img}\" align=\"left\" style=\"width:100px;;margin:20px\"/>
    
Lien vers le dépôt : [{ formation }](https://github.com/MTES-MCT/{formation})
    
Statut : **{statut_deploiement}**
    
[![Déploiement de {formation}](https://github.com/MTES-MCT/{formation}/actions/workflows/rstudio-image-build.yml/badge.svg)](https://github.com/MTES-MCT/{formation}/actions/workflows/rstudio-image-build.yml)

[![](https://img.shields.io/badge/SSPCloud-{nom_service_onyxia}-blue)](https://datalab.sspcloud.fr/launcher/inseefrlab-helm-charts-datascience/rstudio?autoLaunch=true&onyxia.friendlyName=«{nom_service_onyxia}»&service.image.custom.enabled=true&service.image.custom.version=«ghcr.io%2Fmtes-mct%2F{formation}-4.0.4»&security.allowlist.enabled=false&init.personalInit=«https%3A%2F%2Fraw.githubusercontent.com%2FMTES-MCT%2Fparcours-r%2Fmaster%2Finit_script_formation.sh»)

&nbsp;

    "
)

```

### Formations en construction

```{r Presentation des formations en construction, echo= FALSE, results='asis'}

formations %>% 
  filter(statut_deploiement != "Déployé" )%>% 
  glue::glue_data(
"
#### { label_formation }
<img src=\"docs/assets/images/{img}\" alt=\"{img}\" align=\"left\" style=\"width:100px;;margin:0 20px 20px 20px\"/>
    
Lien vers le dépôt : [{ formation }](https://github.com/MTES-MCT/{formation})

Statut : **{statut_deploiement}**
    
&nbsp;

"
)

```



## Journal

28/11/2021

* ajout des liens de parcours de formations (sspcloud)

21/11/2021

* ajout vue d'ensemble des modules de formations (image docker et déploiement des modules)

09/12/2020

* ajout d'un repo pour chaque module de formation
* modification de la marianne

30/08/2019

* ajout d'un script pour ne compiler les modules dont les sources ont évolué
* ajout d'un répertoire front pour la page d'accueil (index.html) et les éléments associés

23/08/2019
* optimisation de la création des supports : activation des caches `knitr` et travis-ci

16/08/2019

* gérer la fermeture de rawgit : mise en place d'un branche `gh-pages` qui contient les supports HTML/PDF/ePub générés à partir des `Rmd`
* nettoyage de l'arborescence : suppression des fichiers de la branche `master` rendus inutiles

15/02/2019

* init (modules socle et à la carte : de 1 à 5)
* ajout d'une page index de présentation

