---
output: github_document
---

<!-- README.md est généré à partir du README.Rmd. Merci d'éditer ce fichier -->

```{r, include = FALSE}
knitr::opts_chunk$set(
  collapse = TRUE,
  comment = "#>",
  fig.path = "man/figures/README-",
  out.width = "100%"
)
```

# Parcours R - Supports pédagogiques pour la formation à R au sein du MTES/MCTRCT (et au-délà)


<!-- badges: start -->
<!-- badges: end -->


## Se former à R

Ce dépôt contient les supports pédagogiques de la formation R en version Rmd. Il permet aux référents R de construire et mettre à jour les modules de formation. L'outil Github Action est utilisé pour compiler les fichiers Rmd en support au format HTML. Ces supports sont ensuite copiés sur la branche `gh-pages`.

## Modules de formations

```{r library, include=FALSE}
library(tibble)
library(dplyr)
library(glue)
```


```{r Formations, include=FALSE}

formations <- tribble(
  ~formation, ~label_formation, ~statut_deploiement, ~img,
  "parcours_r_socle_introduction", "Module 1 : « Socle : Premier programme en R »", "Déployé", "grenouille.jpg",
  "parcours_r_socle_preparation_des_donnees", "Module 2 : « Socle : Préparation des données »", "Déployé", "martin.jpg",
  "parcours_r_module_statistiques_descriptives", "Module 3 : « Statistiques descriptives »", "Déployé", "pollinisateur.jpg",
  "parcours_r_module_analyse_multi_dimensionnelles", "Module 4 : « Analyse des données multi-dimensionnelles »", "Déployé", "crabe.jpg",
  "parcours_r_module_datavisualisation", "Module 5 : « Datavisualisation : produire des graphiques, des cartes et des tableaux »", "Déployé", "renard.jpg",
  "parcours_r_module_publication_rmarkdown", "Module 6 : « Publications reproductibles avec RMarkdown »", "En construction", "vipere.jpg",
  "parcours_r_module_analyse_spatiale", "Module 7 : « Analyse spatiale »", "Déployé", "odonate.jpg",
  "parcours_r_module_big_data", "Module 8 : « Big data et optimisation du code »", "En construction", "papillon.jpg",
  "parcours_r_module_applications_shiny", "Module 9 : « Applications interactives avec Shiny »", "En construction", "Triaenodon_obesus.jpg"
)

```


### Formations déployées

```{r Presentation des formations depl, echo= FALSE, results='asis'}

formations %>% 
  filter(statut_deploiement == "Déployé" )%>% 
  glue::glue_data(
"
#### { label_formation }
<img src=\"docs/assets/images/{img}\" alt=\"{img}\" align=\"left\" style=\"width:100px;;margin:0 20px 20px 20px\"/>
    
Lien vers le dépôt : [{ formation }](https://github.com/MTES-MCT/{formation})
    
Statut : **{statut_deploiement}**
    
[![Déploiement de {formation}](https://github.com/MTES-MCT/{formation}/actions/workflows/rstudio-image-build.yml/badge.svg)](https://github.com/MTES-MCT/{formation}/actions/workflows/rstudio-image-build.yml)
    
&nbsp;

    "
)

```

### Formations en construction

```{r Presentation des formations en construction, echo= FALSE, results='asis'}

formations %>% 
  filter(statut_deploiement != "Déployé" )%>% 
  glue::glue_data(
"
#### { label_formation }
<img src=\"docs/assets/images/{img}\" alt=\"{img}\" align=\"left\" style=\"width:100px;;margin:0 20px 20px 20px\"/>
    
Lien vers le dépôt : [{ formation }](https://github.com/MTES-MCT/{formation})

Statut : **{statut_deploiement}**
    
&nbsp;

"
)

```



## Journal

21/11/2021

* ajout vue d'ensemble des modules de formations (image docker et déploiement des modules)

09/12/2020

* ajout d'un repo pour chaque module de formation
* modification de la marianne

30/08/2019

* ajout d'un script pour ne compiler les modules dont les sources ont évolué
* ajout d'un répertoire front pour la page d'accueil (index.html) et les éléments associés

23/08/2019
* optimisation de la création des supports : activation des caches `knitr` et travis-ci

16/08/2019

* gérer la fermeture de rawgit : mise en place d'un branche `gh-pages` qui contient les supports HTML/PDF/ePub générés à partir des `Rmd`
* nettoyage de l'arborescence : suppression des fichiers de la branche `master` rendus inutiles

15/02/2019

* init (modules socle et à la carte : de 1 à 5)
* ajout d'une page index de présentation

