# Premiers traitements statistiques



## La fonction `summary`

La fonction `summary` peut s'appliquer à une table entière, et, dans ce cas, donner les statistiques principales sur chacun des variables, en s'adaptant au type de celles-ci (numerique ou texte). On peut également les appliquer à un vecteur seul.

```{r}
library (tidyverse)
base <- read.csv ("Data/Base_synth_territoires.csv",
                  header = T, sep=";", dec=",")
base_extrait <- select (base, 1, 3, 5, 7:12)
summary (base_extrait)
```

- Les variables quantitatives
```{r}
summary (pull (base_extrait, NAIS0914))
```
- Les variables qualitatives
```{r}
summary (pull (base_extrait, ZAU))
```

## Calculer des statistiques spécifiques

```{r}
sum (pull (base_extrait, P14_POP), na.rm = T)
mean (pull (base_extrait, P14_POP), na.rm = T)
median (pull (base_extrait, P14_POP), na.rm = T)
quantile (pull (base_extrait, P14_POP), probs = c (.25, .5, .75), na.rm = T)

```

## Agréger des données selon un facteur

La fonction `summarise()` couplée à `group_by()` permet de calculer des statistiques pour chaque modalité d'une variable qualitative. Avec `group_by()`, on précise les variables qui formeront des groupes, sur lesquels on appliquera une fonction :
```{r, eval=FALSE}
TableauGroupes <- group_by (TableEnEntree, Variable1, ..., VariableN)
summarise (TableauGroupes, NomVariableAgregee = Fonction (NomVariableEtude))
```

Par exemple, si on veut avoir la médiane de la variable P14_POP, pour chaque ZAU et chaque région :
```{r}
base_reg_ann <- group_by (base_extrait, ZAU, REG) %>%
  summarise (population_med = median (P14_POP, na.rm = T))
```



## Une autre manière de sélectionner une variable : $
On peut aussi accéder aux variables d'un data frame grâce au symbole `$` :
```{r, eval = F}
Dataframe$Variable
```

Si on veut sélectionner la variable ZAU, on peut donc écrire, de manière équivalente :
```{r, eval = F}
pull (base_extrait, ZAU) # méthode "tidyverse"
base_extrait$ZAU # méthode "base"
```

## Tableau de contingence

La fonction table calcule les effectifs d'un tableau croisé :
```{r}
t <- table (base_extrait$ZAU, base_extrait$REG)
print (t)
```

## Tableau de proportions

La fonction `prop.table` prend en entrée un objet `table` (tableau de contingence avec les effectifs) et calcule les pourcentages (total, ligne, colonne) associés $\rightarrow$ `?prop.table`

```{r}
round (100 * prop.table (t), digits = 1)
print (chisq.test (t))
```

## Exercice : calcul de statistiques 

- Utilisez la fonction `summary` pour obtenir un résumé de l'ensemble des variables de la table df
- Calculez maintenant les moyenne, médiane, écart-type et variance de la variable de densité de population. Que constatez-vous ?
- Utilisez le paramètre `na.rm=T` pour gérer les valeurs manquantes
- Calulez à présent les quartiles puis déciles de cette variables
- Calculez la version centrée réduite de la variable de densité. Rappel : on calcule la version centrée réduite d'une variable X en lui appliquant la transformation suivante : $$ STD_X =\dfrac{X-\bar{X}}{\sigma_X}$$ où $\bar{X}$ est la moyenne empirique de X et $\sigma_X$ son écart-type

Tableaux croisés : 

- Calculer le nombre de communes par type d'espace à l'aide de la fonction `table`, et le pourcentage associé
- Calculer le nombre de communes par région et type d'espace, et les pourcentages associés


```{r}
df <- base %>% 
  select (1:24) %>% 
  mutate (densite = P14_POP / SUPERF,
          tx_natal = 1000 * NAISD15 / P14_POP,
          tx_mort = DECESD15 / P14_POP,
          ZAU2 = as.factor (substr (ZAU, 1, 3))) # Parce que la variable originale est trop longue et caractères bizarres

summary (df)
```


```{r, eval = F}
mean (df$densite)
sd (df$densite)
median (df$densite)
var (df$densite)
```

On a des NA car les valeurs manquantes sont absorbantes !

```{r, eval = F}
mean (df$densite, na.rm = T)
sd (df$densite, na.rm = T)
median (df$densite, na.rm = T)
var (df$densite, na.rm = T)
```


```{r}
df <- mutate (df, std_dens = (densite - mean (densite, na.rm = T)) / sd (densite, na.rm = T))
mean (df$std_dens, na.rm = T)
sd (df$std_dens, na.rm = T)
```
Avantage des variables centrées réduites : on élimine les effets d'unité (d'ordre de grandeur), et on peut donc comparer les distributions de deux variables qui ont des unités différentes (voir module 3)

```{r}
quantile (df$densite, na.rm = T)
```

```{r}
quantile (df$densite,probs = seq (0,1,.1), na.rm = T)
```

```{r}
t <- table(df$ZAU2)
t
100 * prop.table(t) %>% round(digits = 4)
```

- Deux variables
```{r}
t <- table (df$REG, df$ZAU2)
t
100 * prop.table (t) %>% round (digits = 4)
```

Pour aller plus loin et ajouter des variables de pondération, calculer les profils-ligne ou profils-colonne, rendez-vous au module 3, ou demandez à votre GF (Gentil Formateur)


