
# Sauvegarder son travail

Après avoir réalisé ces traitements, on peut exporter son travail afin de le finaliser dans un tableur ou un traitement de texte en vue d'une publication ou autre. On peut donc avoir à exporter soit des tableaux qu'on retouchera par la suite, soit des images de ses graphiques qu'on intégrera dans un document. Une dernière possibilité consiste à sauvegarder un ensemble d'objets (voir partie 8) dans un seul fichier (RData) afin de retrouver sa session de travail facilement en rouvrant une session de R.

## Exportation des résultats

- Exporter une table en csv
```{r,eval=FALSE}
res <- summary (base)
write.table (base, file = 'resultat_R.csv', sep = ';', row.names = F)
# row.names=F pour éviter un décalage entre première ligne et les suivantes

write.table (base, file = 'base_R.csv', sep = ';', row.names = F)
```
- Exporter un graphique pour l'intégrer à un document
```{r,eval=FALSE}
png ('mongraphe.png') # Alloue et ouvre le fichier où inscrire le graphe
ggplot (base, aes (x = P14_EMPLT, y = MED13)) +
  geom_point (colour = "blue")
dev.off ()           # Ferme le fichier
```
$\rightarrow$ Beaucoup d'autres fonctions : `jpeg`, `pdf`, `postscript`, `svg`...


## Environnement et RData
Il est possible de sauvegarder des objets R (data.frame, vecteur, etc...) directement sur son ordinateur. Une liste d'objets R est enregistrée sous le format "RData".

```{r,eval=FALSE}
save (list = ls(), file = "env_entier.RData") # sauvegarde de tout l'environnement sur l'ordinateur
rm (list = ls()) # suppression de notre environnement dans R
load ("env_entier.RData") # chargement de l'environnement stocké sur l'ordinateur

save (base, V1, file = "petit_env.RData") # sauvegarde des éléments base et V1
rm (list = ls()) # suppression de notre environnement
load ("petit_env.RData")
```

