--- 
title: "Analyse des données multi-dimensionnelles"
author: "Groupe des référents R"
date: '`r format (Sys.time(), "%d %B %Y")`'
site: bookdown::bookdown_site
output: bookdown::gitbook
documentclass: book
biblio-style: apalike
link-citations: yes
github-repo: rstudio/bookdown-demo
description: "Parcours de formation R - module 4"
---

<!-- bibliography: [book.bib, packages.bib] -->


```{r setup, include=FALSE}
rm (list = ls ())
knitr::opts_chunk$set (echo = T, message = F, error = F,warning = F, fig.width = 6, fig.height = 6)
require (tidyverse)
require (FactoMineR)
require (GGally)
require (data.table)
require (DT)
```

<style> body {text-align: justify}  </style>

# Introduction


```{r, echo = FALSE, fig.width = 10, fig.height = 6}
par (mfrow = c (1,2))
acp <- PCA (iris, quali.sup = 5, graph = F)
plot.PCA (acp, choix = "ind", col.ind = "lightblue", col.quali = "red")
HCPC (acp, nb.clust = 3, graph = F) %>%
  plot.HCPC (choice = "3D.map")
```

## Le parcours de formation

Le parcours de formation proposé est structuré en modules de 2 jours chacun :

- 1 : Socle de base
- 2 : Préparer ses données avec le tidyverse
- 3 : Statistiques descriptives
- 4 : Analyses multivariées

... et d'autres encore à venir :

- 5 : Datavisualisation : Produire des graphiques, des cartes et des tableaux
- 6 : Documents reproductibles avec RMarkdown

... en perspective : analyse spatiale, applis interactives avec Shiny, etc.

Pour vous tenir au courant de l'offre de formation proposée par le réseau des CVRH, [consultez la plateforme OUPS](http://oups-cmvrh.e2.rie.gouv.fr/). Vous pouvez vous y abonner pour recevoir les annonces qui vous intéressent.

Il existe une liste pour diffuser de l'information, échanger autour de R ou lever des points de blocage. Pour s'inscrire, envoyer un message vide avec le titre "subscribe labo.communaute-r" à l'adresse sympa@developpement-durable.gouv.fr.


## Objectifs du module 4

- Connaissance (de  certains) des outils R d'analyse des données multivariées.
- Quelques rappels sur l'interprétation des résultats.
- Mise en oeuvre et interprétation des méthodes usuelles.

Ce module balaye les techniques statistiques qui permettent d'explorer efficacement un jeu de données contenant un nombre important de variables. Ces méthodes produisent des graphiques et des statistiques qui mettent en évidence les liens et corrélations entre $p$ variables simultanément, ainsi que les proximités entre les $n$ observations.

Il fait une petite entorse à la philosophie générale du parcours, dans la mesure où le principal *package* mobilisé ne fait pas partie du *tidyverse*, et que les sorties graphiques sont des graphiques R de base. Mais ceux-ci ont une vocation essentiellement exploratoire (on publie rarement les graphiques qui seront vus dans ce module) ; il est naturellement toujours possible de basculer dans le *tidyverse* modulo quelques opérations.

Les méthodes abordées sont les suivantes :

- Analyse en composantes principales (ACP)
- Analyse factorielle des correspondances (AFC)
- Analyse des correspondances multiples (ACM)
- Classification ascendante hiérarchique (CAH)
- K-means

Elles permettent d'explorer un jeu de données complexe en l'abordant comme un tout, au lieu d'en étudier les variables une par une, voire en les croisant par paires. Ces méthodes sont utlisées dans de nombreux champs :

- Ecologie
- Sociologie
- Chimie
- Biologie
- Economie
- Géographie
- Psychologie
- etc.

La lecture des résultats est facilitée par des représentations graphiques à la lecture relativement intuitive.






