# Une variable qualitative

Les données qualitatives peuvent faire l'objet de dénombrement, en effectif ou en proportion.

Petit rappel : [cours en ligne](http://grasland.script.univ-paris-diderot.fr/STAT98/stat98_8/stat98_8.htm) et [liens avec Excel](http://www.jybaudot.fr/Stats/contingence.html).

Pour décrire une variable qualitative, on calcule :

- Le nombre d'occurrence de chacune des modalités dans la base (ex : le nombre de communes de chaque type ZAU) : $N_i$ où $i \in \{1 ... k\}$ représente l'ensemble des modalités
    
- La proportion (ou fréquence) de chacune des modalités : $f_i = \frac{N_i}{N}$

On peut calculer des effectifs pondérés (exemple : la population des communes de chaque type ZAU). Dans ce cas $N_i = \sum_c w_i\cdot \mathbb{I}_{c = i}$
et $N = \sum_c w_i$, où c est l'ensemble des communes.

Pour un premier coup d'oeil à une variable qualitative, on peut utiliser la fonction générique `summary()`.

```{r}
select (dat, ZAU) %>%
  summary () 
```

## Tableaux de synthèse

### Comptage

On cherche le nombre d'occurence de chacune des modalités. Cela s'effectue grâce à la fonction `table()`.

```{r}
pull (dat, ZAU) %>%
  table () 
```

La fonction `DT::datatable()` permet une mise en forme moins austère des dataframes.

```{r}
pull (dat, ZAU) %>%
  table () %>%
  as.data.frame () %>%
  datatable (rownames = FALSE, colnames = c ("ZAU", "Nombre"))
```


### Comptage pondéré

On ne cherche plus à afficher le nombre d'occurence de chaque modalités, mais à connaître le *poids* d'une variable sur ces modalités. Il s'obtient avec la fonction `xtabs()`. Par exemple, si on veut connaître la population pour chaque ZAU :

```{r}
xtabs (formula = P14_POP ~ ZAU, data = dat) %>% 
  as.data.frame () %>% 
  datatable (rownames = FALSE, colnames = c ("ZAU", "Population"))
```

### Fréquences
On souhaite maintenant connaître le pourcentage de communes que représente chaque ZAU. Cela se fait grâce à la fonction `table()` suivi cette fois de `prop.table()`. Par exemple :
```{r}
pull (dat, ZAU) %>%
  table () %>%
  prop.table () %>% 
  round (3) %>% 
  as.data.frame () %>%
  datatable (rownames = FALSE, colnames = c ("ZAU", "Fréquence")) %>%
  formatPercentage ('Freq', 1)
```

### Fréquences pondérées

On souhaite finalement connaître le pourcentage de population que représente chaque ZAU. En respecant la même logique que précédemment : cela se fait grâce à la fonction `xtabs()` suivi de `prop.table()`. Par exemple :

```{r}
xtabs (formula = P14_POP ~ ZAU, data = dat) %>% 
  prop.table () %>% 
  round (3) %>% 
  as.data.frame () %>% 
  datatable (rownames = FALSE, colnames = c("ZAU", "% de la Population"))%>%
  formatPercentage('Freq', 1)
```

## Graphiques

### Diagramme en barres (ou en bâtons)

On souhaite connaître le nombre de communes dans chaque ZAU. Grâce à notre base communale, on cherche donc le nombre de lignes pour chaque ZAU.
```{r barplot}
ggplot (dat, aes (x = ZAU2, fill = ZAU2)) +
  geom_bar () +
  ggtitle ("Zonage en Aires Urbaines") +
  xlab (label = "Classe typolgique ZAU") + 
  ylab (label = "Nombre de communes") +
  theme (axis.text.x = element_blank ()) +
  theme(legend.title = element_blank())
```

Ceci n'est pas un histogramme ! C'est un diagramme en barres. 
La lisibilité est compliqué en raison de l'ordre des facteurs. Grâce aux fonctions vues précédemment, on peut modifier cet ordre :

```{r barplot2}
ggplot (dat, aes (x = fct_infreq (ZAU2), fill = fct_infreq (ZAU2))) +
  geom_bar () +
  ggtitle ("Zonage en Aires Urbaines") +
  xlab (label = "Classe typolgique ZAU") + 
  ylab (label = "Nombre de communes") +
  theme (axis.text.x = element_blank ()) +
  theme(legend.title = element_blank())
```

D'autres présentations sont possibles. Par exemple, avec les intitulés des modalités sur l'axe (obtenu grâce à `coord_flip()`, il n'y donc plus besoin de différencier par les couleurs, ni de la légende. La disposition en barres horizontales permet d'afficher ces intitulés longs. 

```{r barplot_horiz}
ggplot (dat, aes (x = ZAU2)) +
  geom_bar () +
  ggtitle ("Zonage en Aires Urbaines") +
  ylab (label = "Nombre de communes") +
  xlab ("") +
  theme (legend.position = "none") +
  coord_flip ()
```

### Diagramme en secteurs
Cette forme est à éviter autant que possible car sa lecture est moins facile que celle des diagrammes en barres. Elle s'obtient grâce à `coord_polar()`.

```{r pie}
ggplot (dat, aes (x = 1, fill = ZAU2)) +
  geom_bar () +
  coord_polar (theta = "y")
```
