# Les formes géométriques

Pour spécifier le type de représentation que l'on souhaite, il faut utiliser les fonctions de la forme **geom_XX**

Le tableau ci-dessous présente quelques représentations graphiques classiques.
Il en existe un grand nombre que l'on peut retrouver grâce à l'aide

```{r fg4_1, echo=T,eval=F,warning = FALSE,message = FALSE}
help.search("^geom_", package = "ggplot2") 
```

GEOM | DESCRIPTION | AESTHETICS
----------| --------
geom_point() |	Nuage de points 	| x, y, shape, fill
geom_line() 	| Ligne | x, y, linetype
geom_bar() |	Diagramme en barres 	| x, fill, linetype, weight
geom_histogram() |	Histogramme 	| x, fill, linetype, weight
geom_boxplot() 	| Boîte à moustaches 	| x, y, fill, weight
geom_density() 	| Courbe de densité |	x, y, fill, linetype

```{r fg4_2, echo=T,eval=T,fig.height=3.5,warning = FALSE,message = FALSE}
ggplot(data = graphique1) + 
     geom_bar(aes(Continent))
```

```{r fg4_3, echo=T,eval=T,fig.height=3.5,warning = FALSE,message = FALSE}
ggplot(graphique1) +
  geom_histogram(aes(x=log(Gross_Domestic_Product_GDP)))
```

```{r fg4_4, echo=T,eval=T,fig.height=3.5,warning = FALSE,message = FALSE}
ggplot(graphique1) +
  geom_density(aes(x=log(Gross_Domestic_Product_GDP)))
```

```{r fg4_5, echo=T,eval=T,fig.height=3.5,warning = FALSE,message = FALSE}
ggplot(graphique2) +
  geom_line(aes(x=Year,y=Value))
```
