# L'habillage simple

## Titre et libellé des axes

Chaque nouvel élément graphique est à rajouter sous forme de layer, ici nous utilisons la fonction **labs** qui permet de labelliser tout les éléments possibles de l'aesthétic, ainsi que le titre (*title*), le sous titre (*subtitle*) et le bas de page (*caption*)

```{r, echo=T,eval=T,fig.height=5,fig.width=10}
ggplot(graphique1) +
  geom_point(aes(x=log(Gross_Domestic_Product_GDP),
                 y=log(Maternal_mortality_ratio),
                 color=Continent))+
  labs(title="Mortalité maternelle en fonction du PIB par habitant",
       subtitle="En 2015",
       x="PIB",
       y="Taux de mortalité de la mère \n(pour 100 000 naissances)",
       caption="Source : ODD / ONU")
```

A noter qu'il existe plusieurs autres façons de spécifier ces élèments par des couches spécifiques: ggtitle, xlab, ylab,...

## Légende

Les fonctions `guide()` et `guides` permettent de modifier finement la légende.
Les guides peuvent être spécifiées dans chaque scale_* ou dans une instruction `guides`.

```{r, echo=T,eval=T,fig.height=5,fig.width=10}
ggplot(graphique1) +
  geom_point(aes(x=log(Gross_Domestic_Product_GDP),
                 y=log(Maternal_mortality_ratio),
                 color=Continent))+
  labs(title="Mortalité maternelle en fonction du PIB par habitant",
       subtitle="En 2015",
       x="PIB",
       y="Taux de mortalité de la mère \n(pour 100 000 naissances)",
       caption="Source : ODD / ONU")+
  guides(color=guide_legend(direction="horizontal",
                           order=1,
                           title.position="top",
                           title.hjust=0.5,
                           nrow=1,
                           label.position="bottom"))+
  theme(legend.position = "bottom")
```

## Annotation

Il est aussi possible de rajouter des annotations de type texte, par exemple, "à la volée".

```{r, echo=T,eval=T,fig.height=5,fig.width=10}
ggplot(graphique1) +
  geom_point(aes(x=log(Gross_Domestic_Product_GDP),
                 y=log(Maternal_mortality_ratio),
                 color=Continent))+
  labs(title="Mortalité maternelle en fonction du PIB par habitant",
       subtitle="En 2015",
       x="PIB",
       y="Taux de mortalité de la mère \n(pour 100 000 naissances)",
       caption="Source : ODD / ONU")+
  annotate("text", x = 6, y = 2, label = "je rajoute mon texte",color="blue")
```

La fonction **annotate** permet aussi d'ajouter d'autre type d'annotation comme par exemple des rectangles:

```{r, echo=T,eval=T,fig.height=5,fig.width=10}
ggplot(graphique1) +
  geom_point(aes(x=log(Gross_Domestic_Product_GDP),
                 y=log(Maternal_mortality_ratio),
                 color=Continent))+
  labs(title="Mortalité maternelle en fonction du PIB par habitant",
       subtitle="En 2015",
       x="PIB",
       y="Taux de mortalité de la mère \n(pour 100 000 naissances)",
       caption="Source : ODD / ONU")+
   annotate("rect", xmin = 10, xmax = Inf, ymin = -Inf, ymax = Inf,fill="red",alpha=0.2)+
   annotate("rect", xmin = -Inf, xmax = Inf, ymin = -Inf, ymax = 2,fill="green",alpha=0.2)

```
