# Les thèmes

Pour modifier simplement la position de la légende, c'est la fonction [theme()](http://ggplot2.tidyverse.org/reference/theme.html) qu'il faut utiliser.
***theme*** permet de créer des templates, c'est-à-dire de définir tout ce qui n'est pas lié directement aux données sur un graphique, notamment: 

- la position, taille, couleur, police des éléments textuels

- la couleur des grilles primaires et secondaires du graphique


Il existe des [thèmes prédéfinis](http://ggplot2.tidyverse.org/reference/index.html#section-themes) dans `ggplot` que l'on peut déjà utiliser.
Par exemple : `theme_classic()`, `theme_bw()`, `theme_dark()`, ...

Des packages externes permettent d'enrichir cette collection de thèmes, par exemple `ggthemes` ou `hrbrthemes`.

Lorsque l'on souhaite garder une cohérence entre plusieurs graphiques, le mieux est d'en définir un à part pour l'appeler ensuite.


## Les fonctions "élément"

Elle utilise 4 types de fonctions :

- ***element_text()*** : pour toutes les étiquettes

PARAMÈTRE | VALEUR
----------| --------
family | la famille de la police 
face | le type de police ("plain", "italic", "bold", "bold.italic")
colour | couleur
size | taille en points
hjust | justification horizontale, dans [0, 1]
vjust | justification verticale, dans [0, 1]
angle | angle, dans [0, 360]
lineheight | hauteur de ligne (pour l’espacement entre les lignes)

- ***element_rect()*** : pour les fonds et les cadres,

PARAMÈTRE | VALEUR
----------| ---------------------------------------------------------------
fill | la couleur de remplissage
colour | la couleur de la bordure
size | la taille de la bordure
linetype | le type de ligne ("blank", "solid", "dashed", "dotted", "dotdash", "longdash", "twodash)

- ***element_line()*** : pour toutes les lignes tracées,

PARAMÈTRE | VALEUR
----------| ---------------------------------------------------------------
colour | la couleur de ligne
size | la taille
linetype | le type de ligne ("blank", "solid", "dashed", "dotted", "dotdash","longdash", "twodash)
lineend | le type de fin de ligne ("round", "butt" ou "square")


- ***element_blank()*** : permet de ne rien dessiner.

## Les composantes

Il s'agit des différents éléments modifiables dans le thème.
Par exemple :

**Axes**
axis.line, axis.text.x, axis.text.y, axis.ticks, axis.title.x, axis.title.y,...

**Légende**
legend.background, legend.key, legend.text, legend.title,...

**Fond de graphe**
panel.background, panel.border, panel.grid.major, panel.grid.minor,...

 etc

## Quelques exemples 

- Changer le fond du graphique ***panel_background***

```{r fg7_1, echo=T,eval=T,fig.height=5,fig.width=10}
ggplot(graphique1) +
  geom_point(aes(x=log(Gross_Domestic_Product_GDP),
                 y=log(Maternal_mortality_ratio),
                 color=Continent))+
  labs(title="Mortalité maternelle en fonction du PIB par habitant",
       subtitle="En 2015",
       x="PIB",
       y="Taux de mortalité de la mère \n(pour 100 000 naissances)",
       caption="Source : ODD / ONU") +
  theme(panel.background = element_rect(fill="Lavender",colour="black"))
```

- Changer l'apparence du quadrillage ***panel_background***

```{r fg7_2, echo=T,eval=T,fig.height=5,fig.width=10}
ggplot(graphique1) +
  geom_point(aes(x=log(Gross_Domestic_Product_GDP),
                 y=log(Maternal_mortality_ratio),
                 color=Continent))+
  labs(title="Mortalité maternelle en fonction du PIB par habitant",
       subtitle="En 2015",
       x="PIB",
       y="Taux de mortalité de la mère \n(pour 100 000 naissances)",
       caption="Source : ODD / ONU") +
  theme(panel.grid.major = element_line(colour="gray",size=0.5,linetype="dashed"))
```

- Changer l'apparence des étiquettes des axes ***axis_xxx()***

```{r fg7_3, echo=T,eval=T,fig.height=5,fig.width=10}
ggplot(graphique1) +
  geom_point(aes(x=log(Gross_Domestic_Product_GDP),
                 y=log(Maternal_mortality_ratio),
                 color=Continent))+
  labs(title="Mortalité maternelle en fonction du PIB par habitant",
       subtitle="En 2015",
       x="PIB",
       y="Taux de mortalité de la mère \n(pour 100 000 naissances)",
       caption="Source : ODD / ONU") +
  theme(axis.text.x = element_text(colour = "blue", angle = 45),
        axis.title = element_text(face = "bold", colour = "orange"))
```

Certains changements de paramètres ne nécessitent pas l'utilisation de fonction ***element_()*** .
Par exemple, pour changer la position de la légende ***legend.xxx()***

```{r fg7_4, echo=T,eval=T,fig.height=5,fig.width=10}
ggplot(graphique1) +
  geom_point(aes(x=log(Gross_Domestic_Product_GDP),
                 y=log(Maternal_mortality_ratio),
                 color=Continent))+
  labs(title="Mortalité maternelle en fonction du PIB par habitant",
       subtitle="En 2015",
       x="PIB",
       y="Taux de mortalité de la mère \n(pour 100 000 naissances)",
       caption="Source : ODD / ONU") +
  theme(legend.position="left",legend.title=element_blank())
```

## Modifier le thème par défaut

La fonction theme_set() vous permet de définir un thème par défaut pour l'ensemble de vos graphiques.

```{r fg7_5, echo=T,eval=T,fig.height=5,fig.width=10}
theme_set(theme_dark())

ggplot(graphique1) +
  geom_point(aes(x=log(Gross_Domestic_Product_GDP),
                 y=log(Maternal_mortality_ratio),
                 color=Continent))+
  labs(title="Mortalité maternelle en fonction du PIB par habitant",
       subtitle="En 2015",
       x="PIB",
       y="Taux de mortalité de la mère \n(pour 100 000 naissances)",
       caption="Source : ODD / ONU")
```


## Créer son propre thème

Un thème est une fonction R qui va prendre en paramètre des éléments que vous souhaitez pouvoir faire varier et fixer des éléments que vous souhaitez avoir comme rendu par défaut.
Créons un thème avec un fond vert pour le ministère de la transition écologique et solidaire. On rajoute un paramètre pour la taille de la police du titre du graphique.

```{r fg7_6}
library(hrbrthemes)
theme_mtes<-function(taille_police=14){
  theme_bw()+
  theme(plot.title = element_text(color = "white",size=taille_police,face="bold"),
        text = element_text(color="white"),
        axis.text = element_text(color="white"),
        panel.background = element_rect(fill="lightgreen",colour="lightgreen"),
        plot.background= element_rect(fill="#006400",colour="lightgreen"),
        legend.background =  element_rect(fill="lightgreen",colour="lightgreen"),
        legend.key = element_blank())

}

ggplot(graphique1) +
  geom_point(aes(x=log(Gross_Domestic_Product_GDP),
                 y=log(Maternal_mortality_ratio),
                 color=Continent))+
  labs(title="Mortalité maternelle en fonction du PIB par habitant",
       subtitle="En 2015",
       x="PIB",
       y="Taux de mortalité de la mère \n(pour 100 000 naissances)",
       caption="Source : ODD / ONU")+
  theme_mtes()
```

## Exercice 2

> A partir des données de la table graphique 1, reprendre le nuage de point obtenu à partir des données ODD : taux de mortalité maternelle (Maternal_mortality_ratio) en fonction du produit intérieur brut (Gross_Domestic_Product_GDP) (Chapitre 4.1)
> 
> En modifier le thème:
> 
> - Insérer un titre de couleur, en gras, centré par rapport au graphe.
> - Indiquer la source (ODD) et modifier sa taille
> - Changer les titres des axes et leurs tailles.
> - modifier la couleur de fond du graphe
> - modifier le type de gadrillage (pointillés)

Le résultat attendu

```{r  fg7_7, eval=T,echo=F,message=F,warning=F}
ggplot(graphique1) +
  geom_point(aes(x=log(Gross_Domestic_Product_GDP),
                 y=log(Maternal_mortality_ratio),
                 color=Continent))+ 
  labs(title="Croisement du PIB avec le taux de mortalité maternelle", y="Taux de mortalité maternelle", x="Produit Intérieur Brut", caption="Source: ODD")+
  theme(legend.position="bottom",
        plot.title=element_text(size=15, 
                                face="bold", 
                                color="blue",
                                hjust=0.5), 
        plot.caption=element_text(size=15),
        axis.title.x=element_text(size=15),  
        axis.title.y=element_text(size=15),
        panel.background = element_rect(fill = "lightblue",colour = "lightblue",size = 0.5),
        panel.grid.major = element_line( size=0.5,linetype = "dotted"),
        panel.grid.minor = element_line( size=0.5,linetype = "dotted"))
```