# La mise en page de plusieurs graphiques

Le package `cowplot` permet la combinaison de plusieurs graphiques. Il est composé de plusieurs fonctions.

- le fonction **plot_grid** qui permet de disposer ***n*** graphes sur ***i*** colonnes et ***j*** lignes


```{r fg9_1, echo=T,eval=T,fig.height=3.5}
gg1<-ggplot(graphique1) +
  geom_point(aes(x=Gross_Domestic_Product_GDP,
                 y=Maternal_mortality_ratio))+
  scale_x_log10()+
  scale_y_log10()+
  labs(title="Mortalité maternelle en fonction du PIB par habitant",
       subtitle="En 2015",
       x="PIB",
       y="Taux de mortalité de la mère \n(pour 100 000 naissances)",
       caption="Source : ODD / ONU") +
  theme(axis.title= element_text(size=9))

gg2<-ggplot(graphique1) +
  geom_density(aes(x=log(Gross_Domestic_Product_GDP))
  )

plot_grid(gg1,gg2, ncol = 1, nrow = 2)
```

- le fonction **draw_plot** associée à **ggdraw** qui permet de disposer les graphiques à des places spécifiques

`ggdraw` initialise le graphique

```{r fg9_2, echo=T,eval=T,fig.height=3.5}

gg1<-ggplot(graphique1) +
  geom_point(aes(x=Gross_Domestic_Product_GDP,
                 y=Maternal_mortality_ratio))+
  scale_x_log10()+
  scale_y_log10()+
  labs(title="Mortalité maternelle en fonction du PIB par habitant",
       subtitle="En 2015",
       x="PIB",
       y="Taux de mortalité de la mère \n(pour 100 000 naissances)",
       caption="Source : ODD / ONU") +
  theme(axis.title= element_text(size=9))

gg2<-ggplot(graphique1) +
  geom_density(aes(x=log(Gross_Domestic_Product_GDP)) )+
  labs(x="Log(PIB)",
       y="Densité")

gg3<-ggplot(data = graphique1) + 
  geom_bar(aes(x=Continent,fill=Continent))+ 
  theme(axis.title.x = element_blank(),
        axis.text.x = element_blank())

ggdraw() +
  draw_plot(gg1, x=0, y=.5, width=1, height=.5) +
  draw_plot(gg2, x=0, y=0, width=.3, height=.5) +
  draw_plot(gg3, x=0.3, y=0, width=0.7, height=.5)
```
