# Les facettes

Lorsque l'on veut pouvoir réaliser un graphique pour plusieurs sous ensemble, les facettes sont alors très utiles. On va ici l'illustrer avec la réalisation du même graphique ci-dessus, mais pour plusieurs années différentes.

```{r f7_1, echo=T,eval=T,fig.height=5,fig.width=8}
indicateur311 %>%
  filter(Type_Zone != "Pays",
         Age_group=="All age ranges or no breakdown by age",
         Sex=="Both sexes or no breakdown by sex",
         Location=="Total (national level)",
         is.na(Value_type)
         ) %>%
  filter(Year %in% c(2000,2005,2010,2015)) %>%
  ggplot()+
  geom_bar(aes(x=Country_or_Area_Name,weight=Value,fill=Country_or_Area_Name))+
  theme_minimal()+
  scale_fill_ipsum()+
  coord_flip()+
  labs(title="Mortalité maternelle sur quelques zones du globe",
       subtitle="En 2015",
       y="Taux de mortalité de la mère \n(pour 100 000 naissances)",
       x="Zone",
       fill="Zone"
  )+
  theme(legend.position = "none")+
  facet_wrap(~Year)
```

Cet exemple "scinde" notre table en fonction d'une seule variable, mais on peut le faire sur plusieurs variables également.

On peut choisir avec facet_wrap : 
- le nombre de colonnes ou de lignes sur lesquel on veut voir s'afficher le graphique
- si on veut fixer l'échelle de l'un ou l'autre des axes ou les deux

```{r f7_2, echo=T,eval=T,fig.height=5,fig.width=12}
indicateur311 %>%
  filter(Type_Zone != "Pays",
         Age_group=="All age ranges or no breakdown by age",
         Sex=="Both sexes or no breakdown by sex",
         Location=="Total (national level)",
         is.na(Value_type)
         ) %>%
  filter(Year %in% c(2000,2005,2010,2015)) %>%
  ggplot()+
  geom_bar(aes(x=Country_or_Area_Name,weight=Value,fill=Country_or_Area_Name))+
  theme_minimal()+
  scale_fill_ipsum()+
  coord_flip()+
  labs(title="Mortalité maternelle sur quelques zones du globe",
       subtitle="En 2015",
       y="Taux de mortalité de la mère \n(pour 100 000 naissances)",
       x="Zone",
       fill="Zone"
  )+
  theme(legend.position = "none")+
  facet_wrap(~Year,ncol=4)
```

## Exercice 4

> A partir de la table rpls_aggrege, réaliser une facette sur un diagramme barre avec :
>
> * en variable discrète les régions
> * en variables continues les indicateurs suivants :
>     - % de logements de 3 et 4 pièces
>     - % DPE énergie A,B,C 
>     - % DPE GES A,B,C
>     - % de parc de moins de 5 ans
> * une façon d'identifier la région Pays de la Loire

Pour avoir la liste des modalités dune variable : 
 
- Variables caractères ou factorielles :

```{r  f7_3, eval=F}
unique(rpls_aggrege$Indicateur)
```

- Variables factorielles :

```{r f7_4, eval=F}
levels(rpls_aggrege$Indicateur)
```

Résultat attendu


```{r  f7_5,eval=T,fig.height=8,fig.width=12,message=F,warning=F,echo=FALSE}
rpls_aggrege  %>% 
  filter(TypeZone=="Régions",
         Indicateur %in% c("3 et 4 pièces_pourcent",
                           "DPE GES classe ABC_pourcent",
                           "DPE énergie classe ABC_pourcent",
                           "Parc de moins de 5 ans_pourcent")) %>% 
  mutate(Indicateur=fct_recode(Indicateur,
                             `Logements sociaux de 3 et 4 pièces`="3 et 4 pièces_pourcent",
                             `Logements sociaux avec DPE énergie de classe A,B,C`="DPE énergie classe ABC_pourcent",
                             `Logements sociaux avec DPE GES de classe A,B,C`="DPE GES classe ABC_pourcent",
                             `Logements sociaux de moins de 5 ans`="Parc de moins de 5 ans_pourcent"),
         r52=ifelse(Reg_2017=="52",1,0)) %>% 
  ggplot()+
  #On utilise l'indicatrice de la région Pays de la Loire pour mapper la transparence
  geom_bar(aes(x=nReg_2017,weight=Valeur,fill=Indicateur,alpha=r52))+
  coord_flip()+
  theme_minimal()+
  scale_fill_ipsum()+
  #On défini les valeurs maximum et minimum de transparence que l'on veut voir
  scale_alpha_continuous(range=c(.65,1))+
  facet_wrap(~Indicateur)+
  theme(legend.position="none")+
  labs(title="mon premier facet",y="En % du parc social",x="")
```