# (PART) Créer des cartes sous R {-}

# Créer des cartes avec ggplot2

## Les cartes choroplèthes

Une fonction géométrique de ggplot2 permet l'utilisation de données géomatrique : `geom_sf()`

L'exemple suivtant est une carte choroplèthe.

```{r cart_1, echo=T,eval=T,fig.height=5,fig.width=12, cache=TRUE}
data("World")

tt<-World %>%
rename(Country_or_Area_Code=iso_a3) %>%
  inner_join(indicateur311 %>%
              filter(Age_group=="All age ranges or no breakdown by age",
                     Sex=="Both sexes or no breakdown by sex",
                     Type_Zone=="Pays",
                   is.na(Value_type)) %>%
              group_by(Country_or_Area_Code) %>%
              filter(!is.na(Value)) %>%
              filter(Year==max(Year)))

ggplot(data=tt)+
  geom_sf(aes(fill=Value))
```

On peut exploiter de la même façon les différents fonctions vues précédement. Par exemple : avec un peu de thème et de facet.

```{r cart_2, echo=T,eval=T,fig.height=12,fig.width=12,warning=F, cache=TRUE}
data("World")
World<-st_as_sf(World)

tt<-World %>%
rename(Country_or_Area_Code=iso_a3) %>%
inner_join(indicateur311 %>%
            filter(Age_group=="All age ranges or no breakdown by age",
                   Sex=="Both sexes or no breakdown by sex",
                   Type_Zone=="Pays",
                   is.na(Value_type)) %>%
            group_by(Country_or_Area_Code) %>%
            filter(!is.na(Value)) %>% 
            filter(Year %in% c(1990,2000,2010,2015)) %>% 
            ungroup() %>% 
  complete(Year)
          )

ggplot(data=tt)+
  geom_sf(aes(fill=log(Value)))+
  theme_minimal()+
  scale_fill_viridis(option = "magma",
                   direction=1,
                   breaks=c(0,1,2,3,4,5,6,7))+
  guides(colour=F,
         order=0,
         fill=guide_legend(direction="horizontal",
                           keyheight=unit(2,units="mm"),
                           keywidth=unit(20,units="mm"),
                           order=1,
                           title.position="top",
                           title.hjust=0.5,
                           nrow=1,
                           label.position="bottom",
                           label.hjust=1))+
  theme(legend.position = "bottom")+
  labs(fill="Log du taux de mortalité infantile")+
  facet_wrap(~Year,drop=T)
```


## Les cartes à ronds proportionnels

La fonction ***stat_sf_coordinates()*** permet d'extraire les coordonnées d'un objet 'sf'.
Ainsi un rond proportionnel peut être attrivuer à un polygone.

```{r cart_3, echo=T,eval=T,fig.height=5,fig.width=12, cache=TRUE}
data("World")

tt<-World %>%
rename(Country_or_Area_Code=iso_a3) %>%
  inner_join(indicateur311 %>%
              filter(Age_group=="All age ranges or no breakdown by age",
                     Sex=="Both sexes or no breakdown by sex",
                     Type_Zone=="Pays",
                   is.na(Value_type)) %>%
              group_by(Country_or_Area_Code) %>%
              filter(!is.na(Value)) %>%
              filter(Year==max(Year)))

ggplot(data=tt)+
  geom_sf(fill="grey97")+
  stat_sf_coordinates(aes(size=Value,fill=Value),color = "black",shape=21)+
  scale_fill_gradient2(name = "Valeur",
                       low = "darkblue", mid = "white", high = "darkred")+
  scale_size_area(name = "Valeur", max_size = 10)
```

## Les facettes

On peut exploiter de la même façon les différents fonctions vues précédement. Par exemple : avec un peu de thème et de facet.

```{r cart_4, echo=T,eval=T,fig.height=12,fig.width=12,warning=F, cache=TRUE}
data("World")
World<-st_as_sf(World)

tt<-World %>%
rename(Country_or_Area_Code=iso_a3) %>%
inner_join(indicateur311 %>%
            filter(Age_group=="All age ranges or no breakdown by age",
                   Sex=="Both sexes or no breakdown by sex",
                   Type_Zone=="Pays",
                   is.na(Value_type)) %>%
            group_by(Country_or_Area_Code) %>%
            filter(!is.na(Value)) %>% 
            filter(Year %in% c(1990,2000,2010,2015)) %>% 
            ungroup() %>% 
  complete(Year)
          )

ggplot(data=tt)+
  geom_sf(aes(fill=log(Value)))+
  theme_minimal()+
  scale_fill_viridis(option = "magma",
                   direction=1,
                   breaks=c(0,1,2,3,4,5,6,7))+
  guides(colour=F,
         order=0,
         fill=guide_legend(direction="horizontal",
                           keyheight=unit(2,units="mm"),
                           keywidth=unit(20,units="mm"),
                           order=1,
                           title.position="top",
                           title.hjust=0.5,
                           nrow=1,
                           label.position="bottom",
                           label.hjust=1))+
  theme(legend.position = "bottom")+
  labs(fill="Log du taux de mortalité infantile")+
  facet_wrap(~Year,drop=T)
```

## Ajouter une barre d'échelle et la flèche du nord

Le package `ggspatial` permet d'enrichir simplement nos cartes `ggplot2` avec une barre d'échelle et la flèche du nord.

Les deux fonctions qui permettent cela sont `annotation_scale()` et `annotation_north_arrow()`.

L'utilisation de ces fonctions nécessitent un système de coordonnées géographiques.

```{r cart_5, echo=T,eval=T,fig.height=12,fig.width=12,warning=F, cache=TRUE}
data("World")

tt<-World %>%
rename(Country_or_Area_Code=iso_a3) %>%
  inner_join(indicateur311 %>%
              filter(Age_group=="All age ranges or no breakdown by age",
                     Sex=="Both sexes or no breakdown by sex",
                     Type_Zone=="Pays",
                   is.na(Value_type)) %>%
              group_by(Country_or_Area_Code) %>%
              filter(!is.na(Value)) %>%
              filter(Year==max(Year)))

ggplot(data=tt %>% filter(continent=="Africa"))+
  geom_sf(aes(fill=Value))+
annotation_scale(location = "br", line_width = .5) +
  annotation_north_arrow(location = "bl", height = unit(0.7, "cm"), width = unit(0.7, "cm"))
```

## Ajouter des étiquettes et du texte

Les 2 fonctions **geom_sf_text()** et **geom_sf_label()** permettent respectivement d'afficher du texte et des étiquettes sur des objets de types **sf**


```{r cart_6, echo=T,eval=T,fig.height=12,fig.width=12,warning=F, cache=TRUE}
data("World")

tt<-World %>%
rename(Country_or_Area_Code=iso_a3) %>%
  inner_join(indicateur311 %>%
              filter(Age_group=="All age ranges or no breakdown by age",
                     Sex=="Both sexes or no breakdown by sex",
                     Type_Zone=="Pays",
                   is.na(Value_type)) %>%
              group_by(Country_or_Area_Code) %>%
              filter(!is.na(Value)) %>%
              filter(Year==max(Year)))

ggplot(data=tt %>% filter(continent=="Africa"))+
  geom_sf(aes(fill=Value))+
  geom_sf_text(aes(label = name),vjust=-0.5,check_overlap=TRUE,fontface="italic",colour="white")
```


## Exercice 5 

> Produire une carte du Loiret à l'EPCI du taux de logements collectifs dans le parc locatif social.

Résultat attendu

```{r cart_7,eval=T,echo=F,message=F,warning=F}
tt <- Carte_EPCI_France %>% 
  filter(CODE_DEPT=="45") %>% 
  left_join(rpls_aggrege) %>% 
  filter(Indicateur=="Logements collectifs_pourcent")
ggplot(data=tt) +
  geom_sf(aes(geometry=geometry, fill=Valeur)) +
  labs(title="Taux de logements collectifs par EPCI",subtitle="Département du Loiret") +
  theme(
    axis.text.x = element_blank(),
    axis.text.y = element_blank(),
    axis.ticks = element_blank())
```
