# Correction des exercices

## Exercice 4.5.2

Exercice : Les données mensuelles sitadel

A partir du fichier sitadel de février 2017 (ROES_201702.xls), sur la région Pays de la Loire (code région 52), livrer un fichier contenant pour chaque mois, pour les logements individuels (i_AUT = ip_AUT + ig_AUT) :

- le cumul des autorisations sur 12 mois glissants(i_AUT_cum12)

- le taux d'évolution du cumul sur 12 mois (i_AUT_cum_evo, en %)

- la part de ce cumul dans celui de l'ensemble des logements autorisés (log_AUT), en pourcentage

```{r exositadel1, eval=F}
rm (list = ls ())

sitadel <- read_excel("data/ROES_201702.xls", sheet = "AUT_REG",
                    col_types = c("text", "text", "numeric", "numeric", "numeric", "numeric"))

sitadel52 <- filter (sitadel, REG == "52")

sitadel52 <- mutate (sitadel52,
                     
                      i_AUT = ip_AUT + ig_AUT, # somme des logements individuels autorisés
                      i_AUT_cum12 = roll_sumr (i_AUT, 12), # cumul sur 12 mois
                      i_AUT_cum12_lag12 = lag (i_AUT_cum12, 12), # décalage de 12 mois
                      i_AUT_cum12_delta = i_AUT_cum12 - i_AUT_cum12_lag12,
                      i_AUT_cum_evo = round (100 * i_AUT_cum12_delta /  i_AUT_cum12_lag12, 1),# taux d'évolution
  
                      log_AUT_cum12 = roll_sumr (log_AUT, 12), # somme des logements autorisés toutes catégories
                      i_AUT_cum_part = round (100 * i_AUT_cum12 / log_AUT_cum12, 1) # part de l'individuel dans le logement total
                      )
```


## Exercice 4.5.3

Convertir les données de la table exercice pertinentes au format date.

```{r exodate, eval = F}
rm (list = ls ())
load (file = "data/FormationPreparationDesDonnées.RData")
exercice <- mutate (exercice,
                    date_prelevement = ymd (date_prelevement),
                    date_creation = ymd (date_creation),
                    date_formatee = format (date_prelevement, "%d/%m/%Y")) # plus joli, mais en texte

```

## Exercices 4.10

### Sitadel

Sur les données "sitadel", effectuer les opérations suivantes en utilisant l'opérateur %>% :

- les mêmes calculs que ceux réalisés sur la région 52, mais sur chacune des régions
- les aggrégations par année civile pour chacune des régions, puis leur taux d'évolution d'une année sur l'autre (exemple : (val2015-val2014)/val2014)

```{r exositadel2, eval = F}
rm (list = ls())

sitadel <- read_excel ("data/ROES_201702.xls", sheet = "AUT_REG",
                      col_types = c ("text","text","numeric","numeric","numeric","numeric")) %>%
  group_by (REG) %>%
  mutate (i_AUT = ip_AUT + ig_AUT,
          i_AUT_cum12 = roll_sumr (i_AUT, 12),
          i_AUT_cum12_lag12 = lag (i_AUT_cum12, 12),
          i_AUT_cum12_delta = i_AUT_cum12 - i_AUT_cum12_lag12,
          i_AUT_cum_evo = round (100 * i_AUT_cum12_delta /  i_AUT_cum12_lag12, 1),
          
          log_AUT_cum12 = roll_sumr (log_AUT, 12),
          i_AUT_cum_part = round (100 * i_AUT_cum12 / log_AUT_cum12, 1)
          )

sitadel <- read_excel ("data/ROES_201702.xls", sheet = "AUT_REG",
                       col_types = c ("text","text","numeric","numeric","numeric","numeric")) %>%
  mutate (annee = str_sub (date, 1, 4),
          i_AUT = ip_AUT + ig_AUT) %>%
  group_by (REG, annee) %>%
  summarise(
    log_AUT_cum = sum (log_AUT),
    i_AUT_cum = sum (i_AUT)) %>% 
  ungroup () %>%
  group_by (REG) %>%
  mutate (i_AUT_cum_lag = lag (i_AUT_cum, 1), # décalage de 1 année
          i_AUT_cum_delta = i_AUT_cum - i_AUT_cum_lag,
          i_AUT_cum_evo = round (100 * i_AUT_cum_delta /  i_AUT_cum_lag, 1),# taux d'évolution
          
          i_AUT_cum_part = round (100 * i_AUT_cum / log_AUT_cum, 1) # part de l'individuel dans le logement total
          )
```

### Pesticides

Sur les données "FormationPreparationDesDonnées.RData", table "exercice" : 

- calculer le taux de quantification pour chaque molécule (code_parametre), chacune des année : nombre de fois où elle a été retrouvée (code_remarque=1) sur le nombre de fois où elle a été cherchée (code_remarque = 1,2,7 ou 10)

    - créer la variable "annee"
    - créer la variable de comptage des présences pour chaque analyse (1=présent, 0=absent)
    - créer la variable de comptage des recherches pour chaque analyse (1=recherchée, 0=non recherchée)
    - pour chaque combinaison année x code_parametre, calculer le taux de quantification
    
- trouver pour chaque station, sur l'année 2016, le prélèvement pour lequel la concentration cumulée, toutes substances confondues, est la plus élevée (~ le prélèvement le plus pollué)

    - filtrer les concentrations quantifiées (code_remarque=1) et l'année 2016
    - sommer les concentrations (resultat_analyse) par combinaison code_station x code_prelevement
    - ne conserver que le prélèvement avec la concentration maximale

```{r, message=F, warning=F}
rm (list = ls ())
load (file = "data/FormationPreparationDesDonnées.RData")
taux_de_quantification <- exercice %>% 
  mutate (year = year (date_prelevement),
          num = 1 * (code_remarque == 1),
          denom = 1 * (code_remarque %in% c (1,2,7,10))) %>% 
  group_by (year, code_parametre) %>% 
  summarise (taux_de_quantification = 100 * sum (num) / sum (denom))

datatable (taux_de_quantification)

pire_echantillon_par_station_en_2016 <- exercice %>% 
  filter (code_remarque == 1, year (date_prelevement) == 2016) %>% 
  group_by (libelle_station, code_prelevement) %>% 
      summarise (concentration_cumulee = sum (resultat_analyse)) %>% 
  group_by (libelle_station) %>% 
      filter (concentration_cumulee == max (concentration_cumulee)) %>% 
  ungroup ()

datatable (pire_echantillon_par_station_en_2016)
```

## Exercice 5.1

- reconstituer le dataframe "exercice" à partir des données contenues dans les tables "analyse", "prelevement" et "station" (jointures)

- calculer le nombre d’analyses réalisées sur des molécules (code_parametre) présentes dans le référentiel

- produire une liste des **code_parametre** associés à des analyses mais absents du référentiel

- produire une table des analyses "orphelines", c'est-à-dire qui ne correspondent pas à un prélèvement

```{r, message=F, warning=F}
rm (list = ls ())
load (file = "data/FormationPreparationDesDonnées.RData")

recalcul_exercice <- analyse %>%
  inner_join (prelevement) %>%
  inner_join (station) %>%
  mutate (date_creation = as.character (date_creation),
         annee = year (date_prelevement))

nb_analyses_presentes_dans_referentiel <- analyse %>% 
  inner_join (parametre) %>% 
  summarise (n = count (.)) %>% 
  pull (n)

nb_analyses_presentes_dans_referentiel2 <- analyse %>% 
  inner_join (parametre) %>% 
  nrow ()

codes_modecules_absents_du_referentiel <- analyse %>% 
  anti_join (parametre) %>% 
  group_by (code_parametre) %>% 
    tally ()

analyses_avec_code_prelevement_non_retrouve_dans_table_prelevement <- analyse %>% 
  anti_join (prelevement)

analyse_avec_code_prelevement_non_retrouve_dans_table_prelevement2 <- analyse %>% 
  filter(!(code_prelevement %in% unique(prelevement$code_prelevement)))
```

## Exercice 7

Calculer à partir des tables fournies dans le fichier *majic.RData* issues des [fichiers fonciers](http://piece-jointe-carto.developpement-durable.gouv.fr/NAT004/DTerNP/html3/_ff_descriptif_tables_image.html#pnb10) un indicateur d'étalement urbain entre 2009 et 2014 à la commune et à l'epci sur la région Pays de la Loire.

```{r exomajic, eval=F,message=F}
rm (list = ls ())
library(ggplot2)
load("data/majic.RData")
#pour chaque millésime de majic, on remet les données sur la nouvelle carte des territoires et on crée une variable artif

majic_2009 <- bind_rows (majic_2009_com44, majic_2009_com49, majic_2009_com53, majic_2009_com72, majic_2009_com85) %>%
  left_join (com2017, by = c ("idcom" = "depcom")) %>%
  select (-idcom, -idcomtxt) %>%
  group_by (epci_2017, depcom2017) %>%
    summarise_all (funs (sum)) %>%
  ungroup %>% 
  mutate (artif_2009 = dcnt07+dcnt09+dcnt10+dcnt11+dcnt12+dcnt13) %>% 
  select(-starts_with ("dcnt"))
  

majic_2014 <- bind_rows (majic_2014_com44, majic_2014_com49, majic_2014_com53, majic_2014_com72, majic_2014_com85) %>%
  left_join (com2017, by = c ("idcom" = "depcom")) %>%
  select (-idcom, -idcomtxt) %>%
  group_by (epci_2017, depcom2017) %>%
    summarise_all (funs (sum)) %>%
  ungroup %>% 
  mutate (artif_2014 = dcnt07+dcnt09+dcnt10+dcnt11+dcnt12+dcnt13) %>% 
  select(-starts_with ("dcnt"))


#on passe également les données de population sur la nouvelle carte des territoires

p_2009 <- population_2009 %>%
  left_join (com2017, by = c ("idcom" = "depcom")) %>%
  select (-idcom) %>%
  group_by (epci_2017, depcom2017) %>%
    summarise (population_2009 = sum (Population)) %>% 
  ungroup()
p_2014 <-population_2014 %>%
  left_join (com2017, by = c ("idcom" = "depcom")) %>%
  select (-idcom) %>%
  group_by (epci_2017, depcom2017) %>%
    summarise (population_2014 = sum (Population)) %>% 
  ungroup()

#indicateur à la commune
# on joint les 4 tables précédentes par commune et on calcul les indicateurs
etalement_urbain_commune <- majic_2009 %>%
  left_join(majic_2014) %>% 
  left_join (p_2009) %>%
  left_join (p_2014) %>%
  mutate (evoarti = 100 * artif_2014 / artif_2009 - 100,
          evopop = 100 * population_2014 / population_2009 - 100,
          indicateur_etalement_simple=evoarti/evopop,
          indicateur_etalement_avance = case_when (
            evoarti < 0 & evopop >= 0 ~ "1",
            evoarti >= 0 & evopop >= 0 & (evoarti / evopop <= 1 | evopop==0) ~ "2a",
            evoarti < 0 & evopop < 0 & evoarti / evopop > 1 ~ "2b",
            evopop < 0 & evoarti / evopop >= 0 & evoarti / evopop <= 1 ~ "2c",
            evopop > 0 & evoarti > 0 & evoarti <= 4.9 & evoarti / evopop > 1 ~ "3",
            evopop > 0 & evoarti> 4.9 & evoarti / evopop > 1 & evoarti / evopop <= 2 ~ "4",
            evopop > 0 & evoarti> 4.9 & evoarti / evopop > 2 ~ "5",
            evopop < 0 & evoarti / evopop < 0 ~ "6"
          )
  )

# Indicateur à l'EPCI
# on joint les 4 tables précédentes par commune, on aggrège les compteurs par EPCI et on calcule les indicateurs

etalement_urbain_epci <- majic_2009 %>%
  left_join(majic_2014) %>% 
  left_join (p_2009) %>%
  left_join (p_2014) %>%
  select(-depcom2017) %>% 
  group_by(epci_2017) %>% 
  summarise_all(funs(sum(.))) %>% 
  mutate (evoarti = 100 * artif_2014 / artif_2009 - 100,
          evopop = 100 * population_2014 / population_2009 - 100,
          indicateur_etalement_simple=evoarti/evopop,
          indicateur_etalement_avance = case_when (
            evoarti < 0 & evopop >= 0 ~ "1",
            evoarti >= 0 & evopop >= 0 & (evoarti / evopop <= 1 | evopop==0) ~ "2a",
            evoarti < 0 & evopop < 0 & evoarti / evopop > 1 ~ "2b",
            evopop < 0 & evoarti / evopop >= 0 & evoarti / evopop <= 1 ~ "2c",
            evopop > 0 & evoarti > 0 & evoarti <= 4.9 & evoarti / evopop > 1 ~ "3",
            evopop > 0 & evoarti> 4.9 & evoarti / evopop > 1 & evoarti / evopop <= 2 ~ "4",
            evopop > 0 & evoarti> 4.9 & evoarti / evopop > 2 ~ "5",
            evopop < 0 & evoarti / evopop < 0 ~ "6"
          )
  )
# Deux graphiques de visualisation de notre indicateur
ggplot (data=etalement_urbain_epci) +
  geom_point (aes (x = evoarti, y = evopop, color = indicateur_etalement_avance)) +
  theme_minimal () +
  labs (title="Indicateur d'étalement urbain sur les epci de la région Pays de la Loire",
        x="Evolution de l'artificialisation",y="Evolution de la démographie",
        color="",
        caption="Source : Majic et Recensement de la population\nCarte des territoires 2017")

ggplot (data=etalement_urbain_commune) +
  geom_point (aes (x = evoarti, y = evopop, color = indicateur_etalement_avance),
              size = 0.5, alpha = 0.5)+
  theme_minimal ()+
  labs (title="Indicateur d'étalement urbain sur les communes de la région Pays de la Loire",
        subtitle="Entre 2009 et 2014",x="Evolution de l'artificialisation",
        y="Evolution de la démographie",color="",
        caption="Source : Majic et Recensement de la population\nCarte des territoires 2017")
```